ACORDAO-COMPLETO-2487326

ACÓRDÃO 1759/2022 ATA 30/2022 - PLENÁRIO

VISTOS, relatados e discutidos estes autos de pedido de reexame interposto por Ecoplan Engenharia Ltda e Skill Engenharia Ltda, contra o Acórdão 3152/2020-TCU-Plenário.
ACORDAM os ministros do Tribunal de Contas da União, reunidos em sessão do Plenário, ante as razões expostas pelo relator e com fundamento no artigo 48 da Lei 8.443/1992, em:
9.1. conhecer do pedido de reexame para, no mérito, negar-lhe provimento;
9.2. dar ciência desta deliberação às recorrentes e aos demais interessados.

Pedido de reexame contra acórdão que considerou improcedente representação acerca de supostas irregularidades ocorridas em processo licitatório, na modalidade RDC Eletrônico, destinado à contratação de empresa especializada em serviços de consultoria para o gerenciamento executivo e execução parcial do Programa de Apoio à Terra Indígena Urubu Branco - Paindio, referente às obras de pavimentação da BR-158/MT.

Departamento Nacional de Infraestrutura de Transportes.

3. Interessados/Responsáveis/Recorrentes:
3.1. Recorrentes: Ecoplan Engenharia Ltda (92.930.643/0001-52); Skill Engenharia Ltda (02.991.032/0001-21)..

13.1. Ministros presentes: Bruno Dantas (na Presidência), Walton Alencar Rodrigues (Relator), Benjamin Zymler, Vital do Rêgo, Jorge Oliveira e Antonio Anastasia.
13.2. Ministros-Substitutos convocados: Marcos Bemquerer Costa e André Luís de Carvalho.
13.3. Ministro-Substituto presente: Weder de Oliveira.

ACORDAO-COMPLETO-2555005

Acórdão 2174/2022 - Plenário

ACORDAO-COMPLETO-2563923

Acórdão 2628/2022 - Plenário

WALTON ALENCAR RODRIGUES

Ministro Raimundo Carreiro.

Adoto, como relatório, instrução elaborada no âmbito da Secretaria de Recursos:
INTRODUÇÃO
1.	Trata-se de pedido de reexame interposto por Ecoplan Engenharia Ltda. e Skill Engenharia Ltda. (peça 48) contra o Acórdão 3152/2020-TCU-Plenário, rel. Min. Raimundo Carreiro (peça 39) . A deliberação recorrida apresenta o seguinte teor:
ACORDAM os Ministros do Tribunal de Contas da União, reunidos em Sessão Plenária, diante das razões expostas pelo Relator, em:
9.1. com base no art. 113, § 1º, da Lei 8.666/1993, c/c os arts. 235 e 237, inciso VII, do Regimento Interno deste Tribunal, e no art. 103, § 1º, da Resolução TCU 259/2014, conhecer da Representação para, no mérito, considerá-la improcedente;
9.2. indeferir o pedido de concessão de medida cautelar, inaudita altera pars, formulado pelas representantes, Skill Engenharia Ltda. (CNPJ 06.245.457/0001-42) e Ecoplan Engenharia Ltda. (CNPJ 92.930.643/0001-52) , tendo em vista a inexistência dos pressupostos necessários para adoção da referida medida;
9.3. com fulcro no art. 146, § 1.º, do Regimento Interno/TCU deferir o pedido das representantes para serem consideradas como parte interessada, com autorização de obtenção de vista e cópia das peças dos autos;
9.4. enviar cópia do presente Acórdão para o Departamento Nacional de Infraestrutura de Transportes (DNIT) , para a Superintendência do Departamento Nacional de Infraestrutura de Transportes no estado de Mato Grosso (SRDNIT/MT) e para o representante das empresas Skill Engenharia Ltda. e Ecoplan Engenharia Ltda., informando que a presente deliberação, acompanhada do Relatório e do Voto que a fundamenta, está disponível para a consulta no endereço www.tcu.gov.br/acordaos, além de esclarecer que, caso requerido, o TCU poderá fornecer sem custos as correspondentes cópias, de forma impressa;
9.5. arquivar os presentes autos, nos termos do art. 237, parágrafo único, c/c o art. 250, inciso I, do Regimento Interno/TCU.
HISTÓRICO
2.	Cuidam os autos de representação, com pedido de medida cautelar, formulada pela Skill Engenharia Ltda., líder do Consórcio Skill/Ecoplan, e Ecoplan Engenharia Ltda., em razão de supostas irregularidades ocorridas no processo licitatório RDC Eletrônico 202/2018 00, promovido pela Superintendência do Dnit no estado de Mato Grosso - SRDnit/MT, destinado à contratação de empresa especializada em serviços de consultoria para o gerenciamento executivo e execução parcial do Programa de Apoio à Terra Indígena Urubu Branco - Paindio, referente às obras de pavimentação da BR-158/MT.
3.	Consta da peça inicial da representação que as licitantes Skill Engenharia Ltda. e Ecoplan Engenharia Ltda., por meio do Consórcio Skill/Ecoplan, participaram do referido certame licitatório, foram declaradas vencedoras, mediante proposta ofertada de R$ 7.650.000,00, e receberam a adjudicação do objeto (peça 1, p. 2) .
4.	Inconformada com o resultado, a empresa MRS Estudos Ambientais Ltda., segunda colocada no certame, interpôs recurso, argumentando, basicamente, que o consórcio Skill/Ecoplan teria descumprido o edital, vez que seria vedada a participação do projetista na licitação, ainda que indiretamente (peça 1, p. 2) . Essa objeção teve por base o fato de que o projeto básico ambiental das obras da BR-158/MT tinha sido elaborado pela empresa Ecoplan.
5.	O recurso foi acolhido pela SRDnit/MT, que reformou a decisão que havia declarado vencedor o consórcio Skill/Ecoplan, declarou-o inabilitado e proclamou vencedora a empresa recorrente.
6.	Diante desses fatos, as representantes pleitearam a esta Corte de Contas, em essência: em sede cautelar, que a SRDnit/MT suspendesse os efeitos da sua inabilitação, dando prosseguimento ao certame; no mérito, que confirmasse essa medida, com a consequente adjudicação em definitivo do objeto do RDCE 202/2018 em seu favor (peça 1, p. 51) .
7.	Por meio do Acórdão 3152/2020-TCU-Plenário, o Tribunal, como visto acima, deliberou conhecer da representação, indeferir o pedido de medida cautelar e, no mérito, julgar a representação improcedente.
8.	Em 18/11/2020, foi publicado no DOU o extrato do Contrato 762/2020, entre o Dnit e a MRS Estudos Ambientais Ltda., para execução do Paindio, referente às obras de pavimentação da BR-158/MT, objeto do RDCE 202/2018, com vigência de 19/11/2020 a 8/11/2022.
9.	Nesta oportunidade, inconformadas, as empresas representantes interpõem pedidos de reexame, que são objeto da presente análise.
EXAME DE ADMISSIBILIDADE
10.	Reitera-se o exame preliminar de admissibilidade (peça 49) , acolhido por despacho do relator, Exmo. Ministro Walton Alencar Rodrigues, que conheceu do recurso, suspendendo os efeitos do item 9.1 do acórdão recorrido (peça 53) .
EXAME TÉCNICO
11.	Delimitação
11.1.	O presente recurso tem por objeto examinar os seguintes aspectos relacionados ao RDCE SRDnit/MT 202/2018:
a)	a distinção entre o projeto básico ambiental e o projeto básico ou executivo;
b)	a natureza das atividades que compõem o respectivo objeto;
c)	a observância do princípio da isonomia entre os licitantes.
12.	A distinção entre o projeto básico ambiental e o projeto básico ou executivo.
12.1.	Alegações (peça 48) :
12.2.	O Plano Básico Ambiental Indígena - PBAI não guarda os elementos postos nas definições legais de projeto básico, porque: não possui o detalhamento deste; está, como o EIA/RIMA, entre os "estudos técnicos preliminares" com base nos quais o projeto básico é confeccionado; não apresenta cotação de preços, plantas, elementos estruturais ou mesmo definições minimamente precisas; fala dos profissionais a serem empregados, mas não faz as definições necessárias.
12.3.	Esses fatos não foram observados pela decisão recorrida. Tampouco a falta de paralelismo entre as condições para execução contratual previstas no termo de referência e o PBAI, de modo que aquelas não decorrem deste.
12.4.	O PBAI não pode ser equiparado ao projeto básico e executivo previsto em lei, como indicam os Acórdãos 3156/2012, 590/2017 e 3053/2016, todos do Plenário.
12.5.	Análise:
12.6.	O cerne da questão que levou à inabilitação do consórcio integrado pelas empresas recorrentes no RDCE SRDnit/MT 202/2018 foi o fato de a Ecoplan Engenharia Ltda. ter sido a autora do projeto básico ambiental (PBA) das obras da BR-158/MT, o que possivelmente vedaria sua participação nesse certame, tendo em vista o disposto nos seguintes preceitos legais:
Lei 12.462/2011
Art. 36. É vedada a participação direta ou indireta nas licitações de que trata esta Lei:
 (...) 
II - da pessoa jurídica que participar de consórcio responsável pela elaboração do projeto básico ou executivo correspondente;
 (...) 
§ 3º É permitida a participação das pessoas físicas ou jurídicas de que tratam os incisos II e III do caput deste artigo em licitação ou na execução do contrato, como consultor ou técnico, nas funções de fiscalização, supervisão ou gerenciamento, exclusivamente a serviço do órgão ou entidade pública interessados.
 (...) 
Lei 8.666/1993
Art. 9º Não poderá participar, direta ou indiretamente, da licitação ou da execução de obra ou serviço e do fornecimento de bens a eles necessários:
 (...) 
II - empresa, isoladamente ou em consórcio, responsável pela elaboração do projeto básico ou executivo ou da qual o autor do projeto seja dirigente, gerente, acionista ou detentor de mais de 5% (cinco por cento) do capital com direito a voto ou controlador, responsável técnico ou subcontratado;
 (...) 
§ 1º É permitida a participação do autor do projeto ou da empresa a que se refere o inciso II deste artigo, na licitação de obra ou serviço, ou na execução, como consultor ou técnico, nas funções de fiscalização, supervisão ou gerenciamento, exclusivamente a serviço da Administração interessada.
12.7.	A primeira linha de argumentação das recorrentes, em face de sua inabilitação, foi a de que o PBA não guardaria identidade com o projeto básico ou executivo previsto em lei. Aduzem que tal fato não teria sido considerado pelo Tribunal.
12.8.	Ocorre que, muito pelo contrário, essa questão foi amplamente debatida e superada nos autos, por meio dos pronunciamentos da Secretaria de Fiscalização de Infraestrutura Rodoviária e de Aviação Civil (peça 27) e do MPTCU (peça 32) , adotados como razão de decidir no voto condutor do acórdão recorrido.
12.9.	Enquanto a unidade técnica preferiu não formular juízo conclusivo sobre o tema, visto entender que se poderia chegar à resolução de mérito por outro caminho, o MPTCU, após discorrer sobre a existência de controvérsia na jurisprudência do TCU sobre o tema, proferiu o seguinte entendimento, com o qual se manifesta total anuência nesta instrução (peça 41, p. 26-27) :
22.	Observando-se a legislação e as decisões do Tribunal, parece-nos inapropriado que o conceito de projeto básico da lei seja equiparado ao plano básico ambiental. À primeira vista, percebe-se que o termo "projeto básico" do art. 6.º, inciso IX, da Lei n.º 8.666/1993 quis se referir ao conjunto de elementos para caracterizar uma obra, empreendimento ou serviço de engenharia, sendo esse fato comprovável pelas alíneas desse inciso, que especifica a composição de um projeto básico, nos termos que se segue.
a)	desenvolvimento da solução escolhida de forma a fornecer visão global da obra e identificar todos os seus elementos constitutivos com clareza;
b)	soluções técnicas globais e localizadas, suficientemente detalhadas, de forma a minimizar a necessidade de reformulação ou de variantes durante as fases de elaboração do projeto executivo e de realização das obras e montagem;
c)	identificação dos tipos de serviços a executar e de materiais e equipamentos a incorporar à obra, bem como suas especificações que assegurem os melhores resultados para o empreendimento, sem frustrar o caráter competitivo para a sua execução;
d)	informações que possibilitem o estudo e a dedução de métodos construtivos, instalações provisórias e condições organizacionais para a obra, sem frustrar o caráter competitivo para a sua execução;
e)	subsídios para montagem do plano de licitação e gestão da obra, compreendendo a sua programação, a estratégia de suprimentos, as normas de fiscalização e outros dados necessários em cada caso;
f)	orçamento detalhado do custo global da obra, fundamentado em quantitativos de serviços e fornecimentos propriamente avaliados;
23.	O plano básico ambiental, por sua vez, embora possa ser constituído de programas e projetos, possui finalidade diversa, qual seja, a de detalhar as medidas mitigadoras e compensatórias a serem adotadas pelo empreendedor, sendo exigido na fase de licença de instalação, com o objetivo de minimizar os impactos ambientais identificados no EIA/RIMA. Conforme consta da Cartilha de licenciamento ambiental elaborada pelo TCU, com a colaboração do IBAMA, ao conceder a licença de instalação, o órgão gestor de meio ambiente terá, além de autorizado o empreendedor a iniciar as obras, concordado com as especificações constantes dos planos, programas e projetos ambientais, seus detalhamentos e respectivos cronogramas de implementação (ver https://www.mma.gov.br/estruturas/sqa_pnla/_arquivos/cartilha.de.licenciamento.ambiental.segunda.edicao.pdf) .
24.	A Cartilha contém a consideração abaixo, que distingue as etapas de elaboração dos projetos de um empreendimento, do ponto de vista do tratamento ambiental.
Após a obtenção da licença prévia, inicia-se então o detalhamento do projeto de construção do empreendimento, incluindo nesse as medidas de controle ambiental determinadas. Antes do início das obras, deverá ser solicitada a licença de instalação junto ao órgão ambiental, que verificará se o projeto é compatível com o meio ambiente afetado. Essa licença dá validade à estratégia proposta para o trato das questões ambientais durante a fase de construção.
25.	Verifica-se que o projeto básico da lei de licitações tem por função detalhar a construção física da obra, com especificações técnicas e definição de custos e orçamento, e deve ser elaborado após expedida a licença prévia pelo órgão ambiental competente. Inclusive, nos termos do caput do art. 6.º da Lei n.º 8.666/1993, o projeto básico deverá assegurar não apenas a viabilidade técnica, mas o adequado tratamento do impacto ambiental do empreendimento. Ademais, segundo o art. 12, inciso VII, da mesma lei, o impacto ambiental é um dos requisitos a serem considerados nos projetos básico e executivo. Ultrapassada essa etapa, para a solicitação da licença de instalação, é que o empreendedor elabora o plano ou projeto básico ambiental, para análise do órgão responsável. As condicionantes então determinadas nesta última licença deverão ser implementadas pelo empreendedor, com o objetivo de prevenir ou remediar impactos sociais e ambientais que possam ocorrer durante a fase de construção da obra.
26.	Portanto, do ponto de vista conceitual, não se equipara juridicamente o projeto básico, que possui abrangência e escopo bem mais amplos, com o PBA, que tem propósito específico e se restringe às exigências ambientais do empreendimento. Consequentemente, são distintos os objetos contratados a partir do projeto básico e do plano básico ambiental, mesmo que se refiram à mesma obra.
12.10.	Improcedente, portanto, a afirmativa das recorrentes de que o tema não teria sido objeto de consideração pelo Tribunal e despiciendos os argumentos alinhados a respeito, tendo em vista que a impossibilidade de equiparação do projeto básico ambiental ao projeto básico ou executivo previsto em lei já foi estabelecida, de modo bem mais elaborado, inclusive, pelo próprio acórdão recorrido.
12.11.	Apesar disso, tanto a unidade técnica quanto o MPTCU, novamente com a concordância do Ministro Relator, postularam que o art. 36 da Lei 12.462/2011 e o art. 9º da Lei 8.666/1993 devem receber interpretação extensiva, de modo que seu alcance inclua outros projetos utilizados em licitações públicas, como é o caso do PBA. Isso porque, como bem sintetizado pelo MPTCU (peça 41, p. 28) :
30.	É importante (...) que a interpretação da norma não seja isolada de seu contexto ou das demais normas do sistema jurídico. Como dispõe o art. 3.º da Lei n.º 8.666/1993, um dos objetivos da licitação é o de garantir a observância do princípio constitucional da isonomia, enquanto o art. 37, inciso XXI, da Constituição Federal, estabelece que as obras, serviços, compras e alienações serão contratados mediante processo de licitação pública que assegure igualdade de condições a todos os concorrentes. Não haveria sentido aparente em se limitar a regra de vedação dos artigos supramencionados apenas ao projeto básico da obra, permitindo que o princípio da isonomia fosse inobservado para as demais contratações baseadas em outros documentos técnicos do gênero.
12.12.	Ambos os dispositivos referidos, no entanto, como visto, abrem exceção para facultar a participação em licitação do responsável pela elaboração do projeto básico ou executivo, desde que o certame se refira à contratação de serviços de fiscalização, supervisão ou gerenciamento, a serem prestados exclusivamente ao órgão ou entidade pública interessados (Lei 12.462/2011, art. 36, § 3º; Lei 8.666/1993, art. 9º, § 1º) .
12.13.	O possível enquadramento do RDCE SRDnit/MT 202/2018 nessa exceção será discutido no próximo tópico.
13.	A natureza das atividades que compõem o objeto do RDCE SRDnit/MT 202/2018.
13.1.	Alegações (peça 48) :
13.2.	A unidade técnica afirmou que o objeto licitado seria de execução e não de gerenciamento, fiscalização e supervisão. Mas os programas de comunicação social e de educação ambiental, tidos como de execução, são alheios à responsabilidade ambiental da construtora, tendo sido excepcionalmente incluídos no bojo contratual por exigência da Instrução de Serviço/Dnit/DG 3/2011.
13.3.	Segundo o Acórdão 590/2017-TCU-Plenário, as atividades identificadas como de "execução parcial" do PBAI, em verdade são enquadráveis como gerenciamento, supervisão ou fiscalização. Não por acaso, a procuradoria junto ao Dnit/MT reconheceu que, apesar das aparências, a execução de programas ambientais também é atividade de monitoramento do cumprimento de condicionantes ambientais do PBA pela empresa contratada.
13.4.	Mesmo elementos tradicionalmente não relacionados às atividades de "supervisão" são, por determinação regulamentar, inerentes ao "gerenciamento ambiental". Afinal, o gerenciamento, a supervisão e a fiscalização são atividades que, para serem postas em prática, devem ser objeto de alguma "execução". Em vez de analisar a essência das ações previstas, o acórdão recorrido perdeu-se na nomenclatura.
13.5.	Análise:
13.6.	O fato de os programas de comunicação social e de educação ambiental não serem de responsabilidade ambiental da construtora, no caso, da BR-158/MT, nada tem a ver com a sua inclusão ou não no contrato da gestora ambiental responsável pela execução do Paindio, contratada por meio do certame licitatório ora examinado. A afirmação das recorrentes se baseia em referência retirada de contexto, do que resulta a conclusão inconsistente. Por isso, será mais bem analisada, com o trecho restante, no tópico seguinte.
13.7.	O Acórdão 590/2017-TCU-Plenário, rel. Ana Arraes, foi proferido no âmbito do TC Processo 011.792/2010-8, que tratava de auditoria realizada nas obras do complexo de aproveitamento hidroelétrico de Simplício, contratadas pela Furnas Centrais Elétricas S.A. Naquela fiscalização, verificou-se que, por meio do Contrato 17.639, a empresa Engevix Engenharia S.A. tinha sido contratada para executar parte dos programas previstos no projeto básico ambiental. Porém, esse documento tinha sido elaborado anteriormente pela própria Engevix, como parte do Contrato 16.466.
13.8.	Os programas e subprogramas em execução no Contrato 17.639, inseridos no denominado Programa de Gerenciamento Ambiental - PGA, eram os seguintes:
1- Programa de monitoramento do lençol freático e qualidade das águas subterrâneas;
2 - Programa de recuperação de áreas degradadas;
3 - Programa de limpeza da bacia de acumulação;
4 - Programas de monitoramento de ecossistemas aquáticos;
4.1 - Subprograma de monitoramento limnológico e da qualidade da água;
4.2 - Subprograma de acompanhamento da proliferação e reaproveitamento de macrófitas aquáticas;
4.3 - Subprograma de otimização da circulação das águas nos reservatórios;
5 - Programa de conservação e monitoramento da ictiofauna;
5.1 - Subprograma de monitoramento da ictiofauna;
5.2 - Subprograma de implementação de sistema de transposição de peixes;
6 - Programa de resgate e monitoramento da fauna;
7 - Programa de conservação da flora e recomposição da vegetação;
7.1 - Subprograma de recomposição da vegetação;
8 - Programa de comunicação social;
9 - Programa de educação ambiental;
10 - Programa de saúde;
10.1 - Subprograma de vigilância epidemiológica, prevenção e controle de doenças;
11 - Programa de monitoramento de quirópteros;
12 - Programa de monitoramento de fauna de vetores;
13 - Programa de redimensionamento e relocação da infraestrutura;
13.1 - Subprograma de relocação do depósito de lixo e construção do aterro sanitário de Sapucaia;
14 - Programa de apoio aos municípios;
14.1 Subprograma de apoio ao planejamento (Plano Diretor) ;
14.2 - Subprograma de adequação das infraestruturas de segurança pública, saúde/saneamento e educação/preservação;
15 - Plano ambiental de conservação e uso no entorno dos reservatórios
13.9.	A princípio, a unidade técnica encarregada da instrução daquele feito, cujas considerações foram incorporadas pela relatora como razões de decidir, considerou que havia afronta ao art. 9º, inc. I, da Lei 8.666/1993, que veda a participação do autor do projeto básico ou executivo em licitação da execução de obra ou serviço. Depois, todavia, ressalvou que:
213.	Apesar de existir no objeto do contrato em exame um programa de engenharia, mais especificamente em razão da construção do aterro sanitário (13 - Programa de redimensionamento e relocação da infraestrutura) , há que se considerar que boa parte dos serviços contratados são de gerenciamento. Isto é, dos quinze programas contratados, quatorze deles não tratam de execução de obras, de forma que se poderia aplicar o art. 9°, § 1º, da Lei 8.666/93:
§ 1º É permitida a participação do autor do projeto ou da empresa a que se refere o inciso II deste artigo, na licitação de obra ou serviço, ou na execução, como consultor ou técnico, nas funções de fiscalização, supervisão ou gerenciamento, exclusivamente a serviço da Administração interessada.
214.	Esse fato, de que 14 programas ambientais, de 15 licitados, se revestiram de atividade de gerenciamento, atenua substancialmente a conduta irregular dos gestores, visto que, somente a execução do programa 13 - Programa de redimensionamento e relocação da infraestrutura - poderia se enquadrar objetivamente em serviço/obra a ser executado.
13.10.	Procede, portanto, a afirmação das recorrentes de que o Tribunal, naquela deliberação, considerou como de gerenciamento atividades identificadas, nos presentes autos, como de execução, tais como as de comunicação social e educação ambiental.
13.11.	Em apoio a essa tese, as recorrentes fazem referência ao seguinte trecho de memorando da Coordenação Geral de Cadastro e Licitações - CGCL do Dnit, transcrito em parecer da Procuradoria Federal junto àquela autarquia (peça 4, p. 5) :
25. Por outro lado, a execução de programas, apesar do substantivo utilizado ser "execução", os ditos programas ambientais são, também, atividades específicas de monitoramento da empresa contratada para a execução da obra no cumprimento de condicionantes ambientais do PBA.
26. A título de exemplificação, para um entendimento didático, temos o Programa de Controle de Emissão de Gases, Poeira, Ruídos e Vibrações. A pessoa jurídica responsável pelo controle de ruídos dentro dos limites definidos pelas normas ambientais é a empreiteira da obra, não a gestora ambiental. O papel desta (gestora ambiental) é monitorar se aquela (empreiteira da obra) está efetivando o controle correto da emissão de ruídos. Portanto, ao contrário do que pode parecer, o efetivo serviço de controle é da empreiteira, sendo a gestora ambiental uma fiscalizadora.
13.12.	Paradoxalmente, essa citação acaba sendo útil para demonstrar, justamente, o equívoco da caracterização das atividades efetuada pelo Acórdão 590/2017-TCU-Plenário. Na verdade, mesmo no caso dos diversos programas denominados como de "monitoramento", diferentemente do exemplo citado, o Tribuna
13.13.	Ademais, não é só porque "não tratam da execução de obras", conforme a dicção do trecho de instrução transcrito acima, que programas como os de "recuperação de áreas degradadas", "limpeza da bacia de acumulação", "implementação de sistema de transposição de peixes", "comunicação social" ou "educação ambiental", apenas para ficar em alguns exemplos, deixam de se caracterizar como "de execução". É patente, por seus próprios títulos, que demandam ações diretas para sua concretização, e não apenas "gerenciamento" das ações de terceiros. Isso é o suficiente para lhes conferir natureza executiva, independentemente de envolverem ou não obras.
13.14.	Conclui-se, então, que não procede, com as devidas vênias, a conclusão do Acórdão 590/2017-TCU-Plenário de que 14 dos 15 programas ambientais inseridos na licitação do denominado Programa de Gerenciamento Ambiental - PGA das obras do complexo de aproveitamento hidroelétrico de Simplício se revestiriam de atividade de gerenciamento. Mesmo uma análise inicial permite verificar que vários deles, até mesmo a maioria, são claramente de natureza executiva, de modo que aquela deliberação não serve de parâmetro confiável para a categorização das atividades do programa de que se trata nesta instrução.
13.15.	Ignora-se a que norma as recorrentes se referem, ao propugnar que mesmo elementos tradicionalmente não relacionados às atividades de "supervisão" seriam, por determinação regulamentar, inerentes ao "gerenciamento ambiental".
13.16.	No presente processo, foi exaustivamente demonstrada a natureza executiva das atividades que compunham o objeto licitado pelo RDCE Dnit 202/2018, e não só no subprograma de educação ambiental e comunicação social.
13.17.	Como didaticamente explanado pelo MPTCU (peça 41, p. 29-31, com destaques alterados) :
35.	Quanto a esse ponto, é importante destacar a justificativa que consta do termo de referência do edital do RDC Eletrônico n.º 202/2018-00 (peça 5, pp. 36-37) , transcrita abaixo.
A pavimentação da rodovia BR-158, trecho norte, entre o km 0, na divisa entre os estados de Mato Grosso e do Pará, e o km 213,5, na localidade conhecida como Luisinho, tem em sua área de influência indireta a Terra Indígena (TI) Urubu Branco, da etnia Tapirapé, situada nos municípios de Confresa, Porto Alegre do Norte e Santa Terezinha.
 (...) 
O PAINDIO tem como objetivo básico minimizar impactos decorrentes da implantação e pavimentação da rodovia sobre a comunidade indígena da etnia Tapirapé, compreendendo oito subprogramas como forma de facilitar sua execução, estruturado em ações de educação ambiental, comunicação social, saúde indígena, gestão de resíduos sólidos, recuperação de áreas degradadas, apoio ao fortalecimento das organizações indígenas e da cultura além de apoio a proteção e fiscalização da TI (PAINDIO, p. 08, 2013) .
O PAINDIO a ser contratado através deste certame licitatório visa a execução parcial das atividades previstas, esclarecendo que as demais serão providenciadas e subsidiadas mediante a prática do subprograma de Gerenciamento Executivo. Inserido nesse instrumento para gerenciar as ações e atividades em sua totalidade, além de dimensionar e orçar aquelas que dependem do conhecimento da realidade socioambiental local.
36.	Conforme se extrai do edital, o Programa de Apoio a Terra Indígena Urubu Branco se divide em vários subprogramas. Na descrição dos serviços a serem contratados no RDC, um deles se refere a uma típica atividade de gerenciamento, conforme o trecho abaixo (peça 5, p. 37) .
3.1.1. PROGRAMA DE GERENCIAMENTO EXECUTIVO DO PBAI
O Programa de Gerenciamento Executivo do PBAI tem por objetivo realizar o planejamento, acompanhamento, supervisão e gerenciamento de todas as ações para implementação do PAINDIO, monitorando os subprogramas de mitigação e ações compensatórias. Incluindo a elaboração e avaliação continuada dos resultados dos programas nas comunidades indígenas beneficiadas e o diálogo junto as Comunidades Indígenas e o DNIT.
37.	Dentro desse programa de gerenciamento (item 3.1.1) , há inclusive definição de metas (Metas 02, 03 e 04) com serviços de assessoria na contratação de outras empresas para a execução de ações dos subprogramas do PAINDIO, conforme descrito abaixo (peça 5, pp. 37-38) .
META 02 - Assessoria na contratação de empresas especializadas na execução de outras ações previstas nos subprogramas do PAINDIO. As atividades desta Meta compreendem:
- Elaborar Termo de Referência para contratação das ações intrínsecas ao Plano Básico Ambiental do Componente Indígena das obras de duplicação da rodovia BR 158/MT, abrangendo todos os subprogramas.
META 03 - Assessoria, acompanhamento e supervisão das contratações necessárias e suficientes as construções e edificações previstas no PAINDIO As atividades desta Meta compreendem:
- Elaborar Termo Referência, Termo de Referência e Executivo para as obras das edificações civis e contratações com toda especificação técnica suficiente a conclusão das obras previstas em todos os subprogramas.
META 04 - Assessoria e supervisão de todos os processos de aquisição, capacitações e prestação de serviços necessárias ao cumprimento do Projeto Básico Ambiental do Componente Indígena, referente as obras de pavimentação da rodovia BR 158/MT, compreendendo:
- Elaborar Termo de Referência para realizar todas as aquisições previstas nos subprogramas do PBAI, com toda especificação técnica necessária e suficiente ao sucesso da atividade acompanhado do custo estimado.
38.	Deduz-se que, nesse específico serviço do RDC n.º 202/2018-00 denominado "Programa de Gerenciamento Executivo do PBAI", dentre outras atividades previstas de gerenciamento, está a elaboração de termo de referência para futura contratação da execução de outras ações previstas nos subprogramas do PAINDIO. Isso ocorre porque um outro conjunto parcial de ações executivas do PAINDIO foi previsto para ser contratado no próprio edital do RDC, conforme se infere dos subprogramas transcritos abaixo (peça 5, pp. 39-45) .
3.1.2. SUBPROGRAMA DE FORTALECIMENTO DAS ORGANIZAÇÕES INDÍGENAS
3.1.2.1. Objetivo Geral
3.1.2.1.1. Promover o fortalecimento das organizações indígenas do povo Tapirapé na TI Urubu Branco com vistas a potencializar o aproveitamento das oportunidades e projetos voltados a comunidade, em especial o acompanhamento da execução do próprio Programa de Apoio a Terra Indígena Urubu Branco, do qual este subprograma faz parte.
3.1.3. SUBPROGRAMA DE EDUCAÇÃO AMBIENTAL E COMUNICAÇÃO SOCIAL
3.1.3.1. Objetivo Geral
3.1.3.1.1. Contribuir para a melhoria da qualidade de vida nas aldeias da TI através de um processo de participação coletivo, da criação um canal de comunicação eficaz entre a futura gerenciadora executiva deste certame e a comunidade Tapirapé, da execução de ações educativas voltadas para o tratamento dos resíduos sólidos e a qualificação, democratização e disseminação das informações referentes aos estudos de implantação e gerenciamento da rodovia.
3.1.4. SUBPROGRAMA DE PROMOÇÃO DA SAÚDE INDÍGENA
3.1.4.1. Objetivo Geral
3.1.4.1.1. Promover a saúde indígena por meio de ações educativas, de apoio a assistência de saúde e de controle e monitoramento, e implementar melhorias na estrutura de apoio a saúde indígena.
3.1.5. SUBPROGRAMA DE APOIO À PROTEÇÃO E FISCALIZAÇÃO À TERRA INDÍGENA URUBU BRANCO
3.1.5.1. Objetivo Geral
3.1.5.1.1. Apoiar as ações de proteção e fiscalização da TI Urubu Branco, visando promover a conservação dos seus recursos naturais e a manutenção das tradições indígenas relacionadas ao meio ambiente.
3.1.6 SUBPROGRAMA DE FORTALECIMENTO CULTURAL E ALTERNATIVAS ECONÔMICAS SUSTENTÁVEIS NA TI URUBU-BRANCO
3.1.6.1. Objetivo Geral
3.1.6.1.1. Promover o fortalecimento cultural da comunidade indígena da TI Urubu-Branco, por meio do desenvolvimento de alternativas econômicas sustentáveis.
3.1.7. SUBPROGRAMA DE RECUPERAÇÃO DE ÁREAS DEGRADADAS NA TI URUBUBRANCO
3.1.7.1. Objetivo Geral
3.1.7.1.1. Buscar a recuperação das áreas degradadas, mediante ações que contribuam para o restabelecimento das características paisagísticas locais, possibilitando sua adequação ao uso futuro proposto pelas lideranças indígenas.
3.1.8 SUBPROGRAMA DE GESTÃO INTEGRADA DE RESÍDUOS SÓLIDOS
3.1.8.1. Objetivo Geral
3.1.8.1.1. Fornecer as diretrizes necessárias para a gestão dos resíduos sólidos gerados na TI Urubu Branco, prevenindo impactos ambientais significativos e estabelecendo procedimentos ambientalmente adequados com a realidade local.
39.	Tais constatações demonstram que o edital do RDC analisado contemplou duas espécies de objeto: um programa de atividades de gerenciamento do plano básico ambiental indígena e outro com ações de cunho executivo, atinente aos sete subprogramas definidos em seu termo de referência. O item 1.1 do edital foi claro nesse sentido, ao definir como objeto da licitação a "Contratação de empresa especializada em serviços de consultoria para o Gerenciamento Executivo e Execução Parcial do Programa de Apoio à Terra Indígena Urubu Branco - PAINDIO, referente as obras de pavimentação da BR158/MT".
40.	A opção da Superintendência Regional do DNIT foi por promover uma única licitação que englobasse atividades de gerenciamento e de execução do plano básico indígena, mesmo que parcial, ao invés de subdividir a contratação das medidas mitigatórias em dois procedimentos. Essa escolha encontra-se na esfera de discricionariedade da entidade. (...) 
13.18.	A unidade técnica de origem, por sua vez, além de destacar que o orçamento do edital previa profissionais especializados para a execução de algumas das atividades do Paindio que não se caracterizam como gerenciamento, como é o caso do tradutor e do educador ambiental (peças 5, p. 40-45 e 96) , elaborou quadro que demonstra que não só o termo de referência do Edital do RDC 202/2018 previa atividades executivas, como estas já haviam sido contempladas no PBAI elaborado pela empresa Ecoplan, o que demonstra que o consórcio integrado por essa empresa estava potencialmente em condições de auferir vantagem sobre seus concorrentes no referido certame, exatamente o que se objetiva impedir com as vedações do art. 36, inc. II, da Lei 12.462/2011, e do art. 9º, inc. II, da Lei 8.666/1993. Convém reproduzi-lo (peça 41, p. 18-20) :
	Edital do RDC 202/2018
 (peça 5) 
	Página
	PBA - PAINDIO
 (peça 6) 
	página

	Subprograma de educação ambiental e comunicação social 

	Realizar curso de educação ambiental para os professores das escolas das seis aldeias indígenas e oficinas para a comunidade da TI Urubu Branco
	41
	Oficinas de educação ambiental para membros da TI
	31

	Estruturar seis grupos focais com os educadores das seis aldeias de forma a desenvolver um grupo de tradução formado por professores, alunos e voluntários das aldeias e promover palestras e atividades de educação ambiental, abordando temas de cunho socioambiental, cultural e econômico levantados de forma participativa com os indígenas
	41
	Levantamento de temas e demandas de educação ambiental nas escolas da TI com 6 grupos focais com os professores de
todas as escolas das seis aldeias Tapirapé. Os GF contarão com carga horária de 8 horas (48 horas) 
	31

	Selecionar 6 agentes locais que possuam suficiente inserção social nas aldeias e que possuam facilidade de comunicação e domínio dos pontos sensíveis, fragilidades e potencialidades da TI. Abordando temas sobre normas de conduta, segurança, meio ambiente e resíduos sólidos.
	41
		
	Realizar duas palestras sobre o processo de licenciamento ambiental, EIA/RIMA e o Estudo do Componente Indígena específico do Trecho Norte da Pavimentação da BR 158/MT.
	41
	Realizar palestras sobre o processo de licenciamento ambiental e sobre o EIA/RIMA e Estudo do Componente Indígena específico do Trecho Norte da Pavimentação da BR 158/MT
	24

	Realizar oficinas de etnomapeamento e etnozoneamento nas seis aldeias indígenas, gerando mapas temáticos e de uso do solo da Terra Indígena Urubu Branco e adjacências.
	41
	Oficinas em temas ambientais realizadas para todas as comunidades da TI Urubu Branco
	24

	Promover uma oficina em cada aldeia sobre técnicas de recuperação de áreas degradadas, abordando recomposição topográfica de terrenos, instalação de sistemas de drenagem, preparo e fertilidade do solo, dormência e germinação de sementes e recomposição da vegetação
	41
		
	Capacitar as lideranças indígenas e professores na gestão, manuseio, armazenamento e destinação de resíduos sólidos e dos resíduos de construção das instalações de apoio nas comunidades, além de técnicas de compostagem.
	41
	Curso de atualização em educação ambiental para professores indígenas
	31

	Traduzir todo o material produzido neste subprograma, bem como nos demais, para a língua indígena e produzir materiais informativos de resgate da cultura Tupi-Guarani.
	41
	Traduzir todo o material produzido neste subprograma, bem como nos demais, para a língua indígena.
	24 e 32

	Subprograma de fortalecimento cultural e alternativas econômicas sustentáveis

	Realizar estudo dos produtos florestais madeireiros disponíveis na TI utilizados em artesanato indígena e duas oficinas em cada aldeia, voltadas para a gestão do artesanato e a utilização de novas fontes de renda sustentáveis em todas as aldeias da TI Urubu Branco;
	44
	Estudo de produtos florestais disponíveis, formas de manejo
e mercado consumidor com trabalho conjunto da
equipe técnica, comunidade indígena e FUNAI
	57

	Realizar duas oficinas em cada aldeia sobre práticas agropecuárias compatíveis com a cultura indígena e acompanhar, orientar e dar apoio técnico ao desenvolvimento de práticas de segurança alimentar;
	44
	Estudo das práticas agropecuárias desenvolvidas na TI com trabalho conjunto da equipe técnica, comunidade indígena
e FUNAI, por meio de reuniões para entrevistas e
discussões; e
Oficinas de práticas agropecuárias com Reuniões teóricopráticas da equipe técnica, comunidade e FUNAI
	57

	Realizar seis oficinas de produtos florestais não-madeireiros da região mais utilizados e comercializados.
	44
	Estudo de produtos florestais disponíveis, formas de manejo e mercado consumidor com trabalho conjunto da
equipe técnica, comunidade indígena e FUNAI; e
Oficinas de práticas artesanais com reuniões teóricopráticas
da equipe técnica, comunidade e FUNAI
	57

	Subprograma de gestão integrada de resíduos sólidos

	capacitar as lideranças indígenas e professores na gestão, manuseio, armazenamento e destinação de resíduos sólidos e dos resíduos de construção das instalações de apoio nas comunidades, além de técnicas de compostagem, no âmbito do subprograma de Educação Ambiental e Comunicação Social. Promovendo palestras e atividades sobre resíduos sólidos em todas as comunidades indígenas e escolas das seis aldeias indígenas
	45
	Treinamento das comunidades indígenas com palestras, oficinas e atividades práticas; e
Atividades de conscientização com Oficina com as comunidades indígenas Atividade prática com as escolas indígenas
	76-86

Fonte: Elaboração própria com base no Termo de Referência do RDC Eletrônico 202/2018, peça 5, e no PBAI, peça 6.
13.19.	Conclui-se, então, que o RDC Dnit 202/2018 compreendia a contratação de um programa de gerenciamento executivo e de diversos subprogramas que visavam à execução de ações do Paindio, muitas das quais previstas no PBAI. O certame, portanto, à luz da interpretação do art. 36 da Lei 12.462/2011 e do art. 9º da Lei 8.666/1993 albergada nos autos, não estava aberto à participação da empresa elaboradora do PBAI, pois não contemplava apenas atividades de fiscalização, supervisão ou gerenciamento.
14.	A observância do princípio da isonomia entre os licitantes do RDCE SRDnit/MT 202/2018.
14.1.	Alegações (peça 48) :
14.2.	O consórcio Skill/Ecoplan não desfrutou de vantagem sobre os concorrentes, porque o plano ambiental não trazia qualquer especificação sobre atividades "de execução". Logo, não houve prejuízo à isonomia.
14.3.	Como esclarecido pela procuradoria junto ao Dnit/MT, as atividades e equipes das ações elencadas como "de execução" não são definidas pela empresa elaboradora do PBAI, mas sim pelo Dnit, com base nos termos de referência emitidos pelos órgãos licenciadores - Ibama, secretarias estaduais de meio ambiente, Funai, Iphan, ICMBio, etc. Tanto que não há nenhuma descrição dos recursos humanos e materiais no plano ambiental elaborado pela Ecoplan, o que não foi objeto de ponderação por esse Tribunal.
14.4.	Não houve vantagem para a elaboradora, uma vez que todos os elementos necessários para formulação da proposta estavam dispostos no edital, fato que não foi afastado pelo acórdão. Sequer há a demonstração de como se configuraria o alegado prejuízo às demais licitantes. É imprescindível, sob pena de nulidade absoluta, que a decisão, seja judicial ou administrativa, indique com clareza os fundamentos de direito e de fato.
14.5.	Análise:
14.6.	As recorrentes se referem, neste tópico (e no início do anterior) , ao seguinte excerto de memorando, já mencionado acima, da Coordenação Geral de Cadastro e Licitações - CGCL do Dnit, reproduzido em parecer da Procuradoria Federal junto àquela autarquia (peça 4, p. 5-6) :
27. A Instrução de Serviço nº 03/2011, da Diretoria-Geral deste Departamento Nacional de Infraestrutura de Transportes, estabelece a Responsabilidade Ambiental das Contratadas (RAC) . O normativo constitui que a contratada para execução do empreendimento deverá executar os procedimentos ambientalmente adequados relacionados às obras, à saúde e à segurança do trabalho, conforme Norma nº 078/2006, também desta Autarquia. Deixando claro e evidente, que 2 (dois) programas não são de responsabilidade da construtora: o programa ambiental de comunicação social e o programa de educação ambiental.
28. Mesmo havendo esses dois programas cujo desenvolvimento das ações são de responsabilidade da gestora ambiental - comunicação social e educação ambiental - as atividades e equipes desses são definidas por este DNIT, com base nos Termos de Referência emitidos pelos órgãos licenciadores - IBAMA, Secretaria Estaduais de Meio Ambiente, FUNAI, IPHAN, ICMBio, etc. - e não pela empresa elaboradora do PBA. Portanto, fica afastada qualquer possibilidade de superdimensionamento por parte da empresa em benefício próprio durante a gestão ambiental, mesmo que esses serviços sejam contratados separadamente.
14.7.	A referida instrução de serviço, que "trata da responsabilidade ambiental das empresas contratadas para execução dos empreendimentos do Dnit" (art. 1º) , no que toca aos programas mencionados, dispõe que:
Art. 9º. A contratada deverá disponibilizar seus funcionários para receber os treinamentos eventualmente necessários decorrentes de Programas Ambientais tais como: Educação Ambiental e Comunicação Social.
14.8.	É claro que a norma determina apenas que a construtora mantenha funcionários à disposição para receber treinamentos nas áreas de educação ambiental e comunicação social, decerto ministrados por outra empresa, especificamente responsável pela gestão ambiental. De onde se conclui não ser da construtora, de fato, a responsabilidade por essas áreas.
14.9.	Ignora-se, todavia, qual o fundamento da ilação das recorrentes, no tópico anterior, de que, por esse motivo, os programas de comunicação social e de educação ambiental não deveriam ter sido incluídos no contrato do programa de apoio às terras indígenas afetadas pela BR-158/MT (o Paindio) , que constitui o objeto do certame licitatório questionado. O fato de serem responsabilidade da gestora ambiental, e não da construtora, pelo contrário, é motivo para a inclusão. Mas não se encontra na referida norma a suposta exigência de inclusão "excepcional" dos dois programas "no bojo contratual" alegada pelas recorrentes.
14.10.	O que o trecho referido pela procuradoria quis dizer foi que, embora as ações relativas aos aludidos programas sejam, com efeito, de responsabilidade da gestora ambiental que seria contratada para a execução do Paindio, isso não conferiria vantagem alguma à empresa autora do PBA frente a suas concorrentes na respectiva licitação, visto que as atividades e equipes envolvidas nessas ações não seriam definidas por ela, mas sim pelo próprio Dnit.
14.11.	É fato que o edital do certame em questão expedido pelo Dnit (peça 5) contém definições de atividades e equipes. Ocorre que o PBAI (peça 6) , ao contrário do alegado pelas recorrentes, também contém definições, não só das atividades, como também dos recursos humanos e materiais necessários para cada uma delas, e a peça recursal não se ocupa de demonstrar em que exatamente ambas as formulações seriam diferentes.
14.12.	De qualquer forma, o argumento das recorrentes parte do pressuposto de que seria necessária a comprovação da vantagem usufruída pelo consórcio vencedor frente a seus concorrentes para motivar a aplicação das normas que vedam a participação em licitação do autor do projeto básico. Isso, porém, não procede, pois a lei não estabelece essa exigência. Conforme a lição de Marçal Justen Filho (Comentários à Lei de Licitações e Contratos Administrativos. 14ª ed. São Paulo: Dialética, 2010, p. 163. Com destaques acrescidos) :
As vedações do art. 9º retratam derivação dos princípios da moralidade pública e da isonomia. A lei configura uma espécie de impedimento, em acepção similar à do Direito Processual, à participação de determinadas pessoas na licitação. Considera um risco a existência de relações pessoais entre os sujeitos que definem o destino da licitação e o particular que licitará. Esse relacionamento pode, em tese, produzir distorções incompatíveis com a isonomia. A simples potencialidade do dano é suficiente para que a lei se acautele. Em vez de remeter a uma investigação posterior, destinada a comprovar anormalidade da conduta do agente, a lei determina seu afastamento a priori. O impedimento consiste no afastamento preventivo daquele que, por vínculos pessoais com a situação concreta, poderia obter benefício especial e incompatível com o princípio da isonomia. O impedimento abrange aqueles que, dada a situação específica em que se encontram, teriam condições (teoricamente) de frustrar a competitividade, produzindo benefícios indevidos e reprováveis para si ou terceiro.
14.13.	Assim, as alegações das recorrentes de que não teriam auferido vantagem em razão da elaboração do PBAI, ainda que tivessem sido devidamente demonstradas, não seriam suficientes para motivar o afastamento da vedação legal à sua participação no certame considerado.
14.14.	A vedação legal à participação em certame licitatório do autor do projeto básico ou executivo não depende do auferimento de efetiva vantagem por esse motivo. Desse modo, previne a lei que a Administração tenha de incorrer em longas contendas acerca de minúcias fáticas, em prejuízo dos objetivos maiores de interesse público que lhe cabe defender.
14.15.	São inócuas, portanto, as considerações das recorrentes sobre não terem, supostamente, auferido qualquer benefício, no certame considerado, em decorrência da autoria do PBAI, e não procedem as de que a deliberação recorrida teria incorrido em vício de motivação, ao não apreciar esse aspecto.
CONCLUSÃO
15.	Das análises anteriores, conclui-se que:
a)	a questão da falta de identidade entre o projeto básico ambiental e o projeto básico ou executivo previsto em lei foi amplamente examinada e estabelecida no acórdão recorrido, sendo despiciendos os argumentos alinhados pelos recorrentes a respeito e improcedente a afirmativa de que não teria sido objeto de consideração pelo Tribunal;
b)	o Acórdão 590/2017-TCU-Plenário não serve de parâmetro confiável para a categorização das atividades do programa de que se trata nesta instrução, pois não procede a conclusão de que 14 dos 15 programas ambientais inseridos na licitação examinada naquela deliberação se revestiriam de atividade de gerenciamento, visto que são claramente, em sua maioria, de caráter executivo;
c)	no presente processo, foi exaustivamente demonstrada, pelo MPTCU e pela unidade técnica de origem, a natureza executiva das atividades que compunham o objeto licitado pelo RDCE Dnit 202/2018;
d)	o RDC Dnit 202/2018 compreendia a contratação de um programa de gerenciamento executivo e de diversos subprogramas que visavam à execução de ações do Paindio, muitas das quais previstas no PBAI;
e)	o certame, portanto, à luz da interpretação do art. 36 da Lei 12.462/2011 e do art. 9º da Lei 8.666/1993 albergada nos autos, não estava aberto à participação da empresa elaboradora do PBAI, pois não contemplava apenas atividades de fiscalização, supervisão ou gerenciamento;
f)	o argumento das recorrentes parte do pressuposto de que seria necessária a comprovação da vantagem usufruída pelo consórcio vencedor frente a seus concorrentes para motivar a aplicação dos mencionados dispositivos, o que não procede, pois a simples potencialidade do dano é suficiente para que se determine o afastamento, a priori, do licitante;
g)	a vedação legal à participação em certame licitatório do autor do projeto básico ou executivo não depende do auferimento de efetiva vantagem por esse motivo;
h)	são inócuas, portanto, as considerações das recorrentes sobre não terem, supostamente, auferido qualquer benefício, no certame considerado, em decorrência da autoria do PBAI, e não procedem as de que a deliberação recorrida teria incorrido em vício de motivação, ao não apreciar esse aspecto.
16.	Com base nessas conclusões, propõe-se o conhecimento do recurso interposto para que lhe seja denegado provimento.
PROPOSTA DE ENCAMINHAMENTO
17.	Ante o exposto, submete-se à consideração superior a presente análise do pedido de reexame interposto por Ecoplan Engenharia Ltda. e Skill Engenharia Ltda. contra o Acórdão 3152/2020-TCU-Plenário, propondo-se, com fundamento nos arts. 33 e 48 da Lei 8.443/1992 c/c o art. 286, do RI/TCU:
a)	conhecer do recurso e, no mérito, negar-lhe provimento;
b)	dar conhecimento aos recorrentes e aos demais interessados da decisão que vier a ser prolatada.

Jonas Cecílio (14344/OAB-DF), Eduardo Han (11714/OAB-DF) e outros.

Procuradora-Geral Cristina Machado da Costa e Silva.

Representação com pedido de medida cautelar. Conhecimento. Inabilitação de licitante. Indeferimento da cautelar. Improcedência. Pedido de reexame. Conhecimento. Não provimento. Ciência aos interessados.

REPRESENTAÇÃO (REPR)

Secretaria de Recursos (Serur); Secretaria de Fiscalização de Infraestrutura Rodoviária e de Aviação Civil (SeinfraRod).

Trata-se de pedido de reexame interposto por Ecoplan Engenharia Ltda. e Skill Engenharia Ltda., contra o Acórdão 3152/2020-TCU-Plenário, exarado em representação acerca da irregular inabilitação do consórcio formado pelas recorrentes, no RDC Eletrônico 202/2018-00, promovido pela Superintendência do Departamento Nacional de Infraestrutura de Transportes no Mato Grosso (SRDnit/MT) . 
	O certame objetivava a contratação de empresa especializada em serviços de consultoria para o gerenciamento executivo e execução parcial do Programa de Apoio à Terra Indígena Urubu Branco (Paindio) , no âmbito das obras de pavimentação da BR-158/MT.
	O consórcio das empresas recorrentes foi inabilitado, em razão da Ecoplan ter elaborado o projeto básico ambiental indígena (PBAI) que balizou a contratação.  
	A decisão recorrida considerou a representação improcedente, indeferiu a medida cautelar pleiteada e admitiu o ingresso das representantes nos autos. 
	Ecoplan Engenharia e Skill Engenharia alegam que o PBAI difere dos projetos básico e executivo previstos em lei; que as atividades de "execução parcial" do referido projeto têm natureza de gerenciamento, supervisão ou fiscalização; e, que a habilitação do consórcio não afrontaria o princípio da isonomia entre os licitantes.
	A Secretaria de Recursos opinou por conhecer e negar provimento ao pedido de reexame. 
	Adoto o parecer da unidade técnica como razões de decidir, sem prejuízo das observações a seguir. 
	O recurso deve ser conhecido, por preencher os requisitos atinentes à espécie.
	Quanto ao mérito, não merece provimento. 
	A decisão recorrida reconheceu a diferença entre o PBAI e os projetos previstos no artigo 36 da Lei 12.462/2011 e no artigo 9º da Lei 8.666/1993. No entanto, consignou, acertadamente, que deve ser dada interpretação extensiva aos dispositivos legais, sob pena de incorrer em prejuízo à isonomia entre os licitantes. 
	Não há reparos a serem feitos nesse entendimento.
	Refuto o argumento de que o PBAI tratava apenas de atividades de fiscalização, supervisão ou gerenciamento.
	Restou devidamente demonstrado que o RDC Dnit 202/2018 compreendia a contratação de programa de gerenciamento executivo e de diversos subprogramas para a execução de ações do Paindio. 
	Muitas dessas ações estavam previstas no PBAI, elaborado pela Ecoplan, como realização de oficinas de educação ambiental para membros das tribos; levantamento de temas e demandas de educação ambiental, com participação de grupos focais; realização de palestras sobre o processo de licenciamento ambiental; e, realização de estudo de produtos florestais disponíveis, formas de manejo e mercado consumidor.
	O projeto elaborado, além da definição das atividades, tratou dos recursos humanos e materiais necessários para cada uma delas. 
	Afasto a utilização do precedente contido no Acórdão 590/2017-TCU-Plenário, pois os serviços previstos não se referem à supervisão, monitoramento, fiscalização ou gerenciamento de ações de outro agente/empresa. São atividades a serem executadas pelo próprio vencedor do RDC 2/2018, como descrito nos parágrafos precedentes.
	O Tribunal, ao julgar cada processo, não está vinculado a decisões anteriores. Eventuais divergências em assuntos similares se justificam pelos fatos e circunstâncias associados a cada caso concreto, pela composição do Colegiado que julga o processo e pela evolução jurisprudencial, sem que isso configure erro no julgamento ou falhas de fundamentação.
	Por isso, considero irrefutável a conclusão de que o consórcio integrado pela Ecoplan estava potencialmente em condições de auferir vantagem sobre seus concorrentes no certame e a decisão recorrida não merece reparos. 
	Por fim, esclareço que a doutrina é no sentido de que não é necessária comprovação do benefício causado ao licitante que participou da elaboração de projetos. A vedação legal foi estabelecida com o objetivo de que a simples potencialidade do dano motive a cautela da Administração. Com isso, são evitadas contendas posteriores, que ocorreriam em prejuízo do interesse público.  
	Feitas essas considerações, nego provimento ao pedido de reexame e voto para que o Tribunal adote a minuta de acórdão que submeto ao Colegiado.
	TCU, Sala das Sessões, em 3 de agosto de 2022.
WALTON ALENCAR RODRIGUES 
Relator